```{r, echo=F, cache=F}
#nom du fichier de l'expérience
exp <- "AB"
#modif préalable : nettoyage dernières lignes
#PCo1 : respi deux données aberrantes
```

---
output:
  html_document:
    css: C:/Users/Godot/Google Drive/Expe Gamer/gamer-expe.css
---
---
title: "Mesures physiologiques des émotions dans la pratique des jeux vidéos. </br> Expérience `r exp`"

author:
- name: "Godefroy Clair"

affiliation: Paris 8

date : "`r format(Sys.time(), '%d %B %Y')`"

output: html_document
fig_caption: no
fig_height: 5
fig_width: 7
highlight: default
keep_md: no
number_sections: no
---  

subtitle : "Première approche : statistique descriptive"
  

Travail préliminaire sur les données transmises par Viviane Gal concernant la mesure physiologique d'*un* joueur lors d'*une* expérience.
Cette expérience a eu lieu le 6 mars 2014.
Les mesures ont été réalisées par 4 capteurs qui concernent respectivement la respiration, l'activité électrodermale, la température et la fréquence cardiaque.  



Trois étapes :
1. transformation des données
2. quelques statistiques descriptives
3. Représentations graphiques des données


```{r, echo=FALSE, cache= FALSE ,comment=''}
##Laisser le cache à False, sinon les bibliothèques ne sont pas chargées...
require(knitr)
require(plyr)
require(ggplot2)
require(reshape2)
require(scatterplot3d)
require(grDevices)
require(kohonen)
```

```{r setoptions, echo=FALSE, cache=F, comment=''}
opts_chunk$set(echo = TRUE,results='hold', cache=F)
```


### 1. Tranformation des données (nettoyage, mises en forme, décomposition, marquage)
 

chargement des données au format numérique (sauf 1ère colonne au format "date", POSIX)
```{r, echo = F, cache=F}
#setwd("/Users/godot/githubRepos/affectivecomput/AffectiveComputing/")

load.file <- function(filename){

  #chargement d'un fichier csv dans un data frame, le CSV a une ligne pour les noms de variable (header = TRUE), les variables des colonnes sont respectivement de type chaîne de caractère et numérique au chargement
  df <-read.csv2(file = filename, sep=";",header = TRUE,dec=",",colClasses=c("character", rep("numeric",4)),na=NA)
  
  #modification des noms de variables
  names(df)<-c("date","respiration", "activite.electrodermale", "temperature", "frequence.cardiaque")
  
  #mise au format data/time de la variable de mesure de l'écoulement du temps
  df$date<-strptime(df$date,format="%d/%m/%Y %H:%M:%OS")
  
  #ajout d'un variable catégorielles qui divise la durée de l'expérience en quatre quart temps
  #utile pour la vérification des données par la suite.
  df$quart.temps <- cut(1:nrow(df), breaks = 4, labels = c("1er quart","2eme quart","3eme quart","4eme quart"))
  
  return(df)
}

filename <- paste(exp, "_SurEchantillonHF_header.csv", sep="")
data = load.file(filename)
```

Dimension du tableau de données : `r paste(nrow(data),"x",ncol(data))`

Représentation des 5 premières données pour exemple :
```{r, echo=F, cache=F, comment=""}
opts_chunk$set(results='asis')

paste((kable(head(data[,1]),col.names = "       date")),kable(head(data[,2:5])))
```


Y a-t-il des données manquantes ?

```{r, echo=FALSE, cache=F, comment=""}
(data[rowSums(is.na(data)) > 0,])
```

### 2. statistique descriptive


Quelques statistiques pour résumer les données
```{r,echo=FALSE, cache= T, comment=""}
opts_chunk$set(results='asis')
#kable allows a petty print of a table
kable(summary(data), digits=2)
opts_chunk$set(results='hold')
```

Déviation standard par variable:

```{r,echo=FALSE, cache=F, comment=""}
sapply(data[,2:5],sd)
```


### 3. représentations graphiques des données

#### a) Quelques histogrammes

```{r,echo=FALSE, cache=F}
make.histo = function(col,bin){
  #histo avec ggplot
  g <- ggplot(data, aes_string(col, fill = "quart.temps"))
  
  print(g + 
    geom_histogram(aes(y=..density..),binwidth = bin, colour="black", fill="white") +
    geom_density(alpha=.2, fill="#FF6666"))
  
  #histo divisé par quart-temps
  print(g +  geom_bar(binwidth = bin))
  g + geom_bar(position="fill",binwidth = bin)
}

#make.histo("respiration",.4)
#make.histo("activite.electrodermale",.1)
#make.histo("temperature",.01)
#make.histo("frequence.cardiaque",1)
```

##### Pour la respiration : 

`r #make.histo("respiration",.25)`

##### Pour l'activité electrodermale :

`r #make.histo("activite.electrodermale",.1) `

##### Pour la température :

`r #make.histo("temperature",.01) `

##### Pour la fréquence cardiaque :

`r #make.histo("frequence.cardiaque",1)`



```{r,echo=FALSE, cache=F}
par(oma=c(0,0,2,0)) 
par(mfrow=c(2,2),cex.main=0.75)
hist(data$respiration,xlab = "respiration",breaks = 30, main ="")
hist(data$activite.electrodermale,xlab = "activite electrodermale", main="")
hist(data$temperature,xlab = "temperature", main="")
hist(data$frequence.cardiaque,xlab = "frequence cardiaque", main = "")
title(main="Histogrammes",outer=TRUE,cex.main=1.5)

par(oma=c(0,0,0,0)) 
par(mfrow=c(1,2),cex.main=1)
boxplot(data$respiration,xlab = "respiration",main="")
boxplot(data$activite.electrodermale,xlab = "activite electrodermale",main="")
title(main="Boxplots",outer=TRUE)
par(mfrow=c(1,2),cex.main=1)
boxplot(data$temperature,xlab = "temperature",main="")
boxplot(data$frequence.cardiaque,xlab = "frequence cardiaque",main="")
```

```{r, echo=FALSE,cache=F,fig.height=10, fig.height=3}
library(ggplot2)
qplot(respiration,data=data,geom="density")
qplot(temperature,data=data,geom="density")
qplot(frequence.cardiaque,data=data,geom="density")
qplot(activite.electrodermale,data=data,geom="density")
qplot(activite.electrodermale,data=data,geom="density")

```

frequence respiration, activité ED & séparées par frequence cardiaque :

```{r, echo=FALSE, cache=F}
##nécessaire de retirer données manquantes pour faire une partition de l'espace des données par frequence cadiaque

##donnees ss "na"
data.no.na= na.omit(data)

#mise en facteur (ie partition des données) de la freq cardiaque
data.no.na$freq_fact<-as.factor(data.no.na$frequence.cardiaque)
qplot(respiration,data=data.no.na,geom="density",color= data.no.na$freq_fact)
qplot(temperature,data=data.no.na,geom="density",color= data.no.na$freq_fact)
qplot(activite.electrodermale,data=data.no.na,geom="density",color= data.no.na$freq_fact)

```

```{r, echo=F, cache=F}
##Calculate the deciles of the data
#cutpoints <- quantile(data$frequence.cardiaque, seq(0,1,length = 4), na.rm=TRUE)

## Cut the data at the deciles and create a new factor variable
#data$freq2dec <- cut(data$frequence.cardiaque, cutpoints)
#levels(data$freq2dec)


#qplot(respiration,data=data,geom="density",color= data$freq2dec)
```




Nuages de points par pair de variables (pour les données de type réels)
```{r, echo=F, cache=F, fig.height=10, fig.width=10}
pal <- colorRampPalette(c("yellow","red"))
time.col <- pal(length(data$temperature))
pairs(data[,2:5],col =  time.col)
```

Nuage de points avec variation de l'intensité de la couleur en fonction de la densité:
```{r, echo=F, cache=F}
# High Density Scatterplot with Binning
#install.packages("hexbin")
library(hexbin)
bin<-hexbin(y=data$respiration,x=data$frequence.cardiaque, xbins=50) 
plot(bin, main="nuage respiration / frequence cardiaque",xlab = "frequence cardiaque", ylab = "respiration")

plot(x=data$frequence.cardiaque,y=data$activite.electrodermale, main="nuage activite electrodermal / frequence cardiaque", col=rgb(0,100,0,50,maxColorValue=255), pch=16, xlab = "frequence cardiaque", ylab = "activite electrodermale")

plot(x=data$frequence.cardiaque,y=data$temperature, main="nuage temperature / frequence cardiaque", col=rgb(0,0,100,50,maxColorValue=255), pch=16, xlab = "frequence cardiaque", ylab = "temperature")

````

Représentation des données en 3D
```{r, echo=F, cache=F}
library(scatterplot3d)
attach(data)
pal <- colorRampPalette(c("yellow","red"))
col <- pal(length(data$temperature))
scatterplot3d(x=data$temperature,y=data$activite.electrodermale,z=data$frequence.cardiaque, main="nuage 3D",  xlab = "temperature", ylab = "transpi", zlab = "freq. cardiaque", color = col)
scatterplot3d(y=data$temperature,x=data$activite.electrodermale,z=data$frequence.cardiaque, main="nuage 3D, autre perspective", ylab = "temperature", xlab = "transpi", zlab = "freq. cardiaque", color = col)
scatterplot3d(y=data$temperature,z=data$activite.electrodermale,x=data$frequence.cardiaque, main="nuage 3D, autre perspective", ylab = "temperature", zlab = "transpi", xlab = "freq. cardiaque", color = col)
```

4. Première fouille des données

a) Dendogramme

```{r, echo=FALSE,cache=F, fig.height=10, fig.width=10}
set.seed(7)
sample.rows <- sample(x=1:nrow(data.no.na),size =400)
dist.phy <- dist(data.no.na[sample.rows,2:5])
hClustering <- hclust(dist.phy)
plot(hClustering,xlab = "")
```

b) SOM 
(les neurones sont représentés dans l'ordre croissant de leur index de gauche à droite, de bas en haut)

1ère simulation 

```{r, echo=FALSE, cache=F}
library("kohonen")
#obtenir un dégradé de couleurs de bleu à rouge
coolBlueHotRed <- function(n, alpha = 1) {rainbow(n, end=4/6, alpha=alpha)[n:1]}

data.sc <- scale(data.no.na[,2:5])
set.seed(7)
data.som1 <- som(data = data.sc, grid = somgrid(10, 10, "hexagonal"))
plot(data.som1, main = "emotion data")
table(data.som1$unit.classif)
plot(data.som1, type="count")
plot(data.som1, type="quality", palette.name = coolBlueHotRed)

```

2nde simulation
```{r, echo=F, cache=F}
set.seed(102)
data.som2 <- som(data = data.sc, grid = somgrid(5, 4, "hexagonal"),)
plot(data.som2, main = "emotion data")
table(data.som2$unit.classif)
plot(data.som2, type="count")
plot(data.som2, type="quality", palette.name = coolBlueHotRed)

```

Regroupement des données

1) par neurone

Voir les fichiers "periodes_captées_par_neurone.txt" et "periodes_sup_ 3 _sec_captées_par_neurone""

```{r, echo=F, cache=F}

#durée neur est un vecteur donnant l'indice de la données de début et la fin de chaque période captée par un unique neurone 
period.neur.idx <- c(1)
for (i in 2:length(data.som1$unit.classif)){
  if (data.som1$unit.classif[i] != data.som1$unit.classif[i-1]) period.neur.idx <- append(period.neur.idx,c(i-1,i))
}

###écriture du fichier des périodes###
#vecteur des dates correspondant aux indices
period.neur.date <- data.no.na$date[period.neur.idx]
str.period.capt.neur <- ""
for (i in seq(2,length(period.neur.date), by = 2)){
  str.period.capt.neur <- paste(str.period.capt.neur,(paste("from", format(as.POSIXct(period.neur.date[i-1]), format = "%H:%M:%OS2"), "to", format(as.POSIXct(period.neur.date[i]), format = "%H:%M:%OS2"), "neurone",data.som1$unit.classif[period.neur.idx[i]], "\n")))
}
write(str.period.capt.neur,file="periodes_captées_par_neurone.txt",append = FALSE)

###écriture du fichier des périodes sup à "gap" sec###
#init
gap <- 3
str.period.capt.neur.sup <- ""
debut <- period.neur.date[1]
fin <- period.neur.date[2]
neurone.periode <- data.som1$unit.classif[period.neur.idx[1]]
#boucle
for (i in seq(4,length(period.neur.date), by = 2)){
  #si la période est supérieur à "gap" seconde
  if (period.neur.date[i] - period.neur.date[i-1] > gap){
    
    #si le neurone de la période est le même
    if (neurone.periode == data.som1$unit.classif[period.neur.idx[i]]) 
      fin <- period.neur.date[i]
    else {
      str.period.capt.neur.sup <- paste(str.period.capt.neur.sup,(paste("from", format(as.POSIXct(debut), format = "%H:%M:%OS2"), "to", format(as.POSIXct(fin), format = "%H:%M:%OS2"), "neurone",neurone.periode, "\n")))
      debut <- period.neur.date[i-1]
      fin <- period.neur.date[i]
      neurone.periode <- data.som1$unit.classif[period.neur.idx[i]]

    } 
  } else {
    fin <- period.neur.date[i]
  }
}
file.name <- paste("periodes_sup_", gap,"_sec_captées_par_neurone.txt")
write(str.period.capt.neur.sup,file=file.name,append = FALSE)

```

2) par groupes de neurones

Pou AB (seeds 7) :

Les neurones sont regroupés selon leur variable la plus 
groupe 1 "temperature" :
neurones 1, 2, 6, 7, 8, 9, 11, 12, 13, 16, 17
groupe 2 "transpiration" :
neurones 4, 5
groupe 3 : "respiration" :
neurones 10, 14, 18, 19, 20
groupe 4 "fréquence cardiaque" : 
neurones 3, 15

```{r, echo=F, cache=F, eval = F}
#creation des groupes
if("AB" %in% filename){
 grp1 <- c(1, 2, 6, 7, 8, 9, 11, 12, 13, 16, 17)
 grp2 <- c(4, 5)
 grp3 <- c(10, 14, 18, 19, 20)
 grp4 <- c(3, 15)
 data.som1$group <- rep(1,length(data.som1$unit.classif))
 data.som1$group[data.som1$unit.classif %in% grp2] <- 2
 data.som1$group[data.som1$unit.classif %in% grp3] <- 3
 data.som1$group[data.som1$unit.classif %in% grp4] <- 4 
}



#durée neur est un vecteur donnant l'indice de la données de début et la fin de chaque période captée par un unique neurone 
period.neur.idx <- c(1)
for (i in 2:length(data.som1$group)){
  if (data.som1$group[i] != data.som1$group[i-1]) period.neur.idx <- append(period.neur.idx,c(i-1,i))
}

###écriture du fichier des périodes###
#vecteur des dates correspondant aux indices
period.neur.date <- data.no.na$date[period.neur.idx]
str.period.capt.neur <- ""
for (i in seq(2,length(period.neur.date), by = 2)){
  str.period.capt.neur <- paste(str.period.capt.neur,(paste("from", format(as.POSIXct(period.neur.date[i-1]), format = "%H:%M:%OS2"), "to", format(as.POSIXct(period.neur.date[i]), format = "%H:%M:%OS2"), "groupe",data.som1$group[period.neur.idx[i]], "\n")))
}
write(str.period.capt.neur,file="periodes_captées_par_groupe.txt",append = FALSE)

###écriture du fichier des périodes sup à "gap" sec###
#init
gap <- 3
str.period.capt.neur.sup <- ""
debut <- period.neur.date[1]
fin <- period.neur.date[2]
neurone.periode <- data.som1$group[period.neur.idx[1]]
#boucle
for (i in seq(4,length(period.neur.date), by = 2)){
  #si la période est supérieur à "gap" seconde
  if (period.neur.date[i] - period.neur.date[i-1] > gap){
    
    #si le neurone de la période est le même
    if (neurone.periode == data.som1$group[period.neur.idx[i]]) 
      fin <- period.neur.date[i]
    else {
      str.period.capt.neur.sup <- paste(str.period.capt.neur.sup,(paste("from", format(as.POSIXct(debut), format = "%H:%M:%OS2"), "to", format(as.POSIXct(fin), format = "%H:%M:%OS2"), "groupe",neurone.periode, "\n")))
      debut <- period.neur.date[i-1]
      fin <- period.neur.date[i]
      neurone.periode <- data.som1$group[period.neur.idx[i]]

    } 
  } else {
    fin <- period.neur.date[i]
  }
}
file.name <- paste("periodes_sup_", gap,"_sec_captées_par_groupe.txt")
write(str.period.capt.neur.sup,file=file.name,append = FALSE)

```


```{r, echo=F, cache=F, eval = F}
dev.off()
par(oma=c(0,0,2,0)) #marge
par(mfrow=c(2,2),cex.main=0.75)

for (var in 1:4){
  var_unscaled <- aggregate(as.numeric(data.sc[,var]), by=list(data.som1$unit.classif), FUN=sd, simplify=TRUE)[,2]
  plot(data.som1, type = "property", property=var_unscaled, main=names(data)[var+1], palette.name=coolBlueHotRed )

}
title(main="distance moyenne",outer=TRUE, cex.main = 1.5 )
```

distance aux voisins
```{r, echo=F, cache=F, eval = F}
plot(data.som1, type="dist.neighbours")

```