---
title: "test"
author: "Godefroy Clair"
date: "16 septembre 2016"
output:
  pdf_document:
    includes:
      in_header: ../style/header.tex 
    fig_caption: yes
    latex_engine: xelatex
    number_sections: yes
    toc: yes
    toc_depth: 3
  html_document:
    css: ../style/simple-report.style.css
    number_sections: yes
    toc: yes
  word_document: default
---


```{r, include=FALSE}
df_type <- "centered" #"scaled" or "not_modified"
DEBUG <- F
black_frame <- rgb(.0, .0, .0)
no_frame <- rgb(1, 1, 1)
```

```{r setup, include=FALSE}
knitr::opts_chunk$set(echo = TRUE)

library(plyr)
library(ggplot2)
library(gtable)
library(kohonen)
library(tidyr)
library(signal)
library(dplyr)
library(purrr)
library(testthat)
library(stringr)
library(ggradar)
library(purrr)
library(reshape2)
library(lubridate)
library(data.table)
#instal ggradar : devtools::install_github("ricardo-bion/ggradar", dependencies=TRUE)
# configured to work on a Mac, change directory to Unix or Windows
#download.file("https://dl.dropboxusercontent.com/u/2364714/airbnb_ttf_fonts/Circular Air-Light 3.46.45 PM.ttf", "/Library/Fonts/Circular Air-Light 3.46.45 PM.ttf", method="curl")
#extrafont::font_import(pattern = 'Circular', prompt=FALSE)
suppressPackageStartupMessages(library(dplyr))
library(scales)
theme_set(theme_bw(24))
```

#test 1



```{r, echo = F, message = F, cache = F}
load(verbose = T, file = "../data/som1.RDa")
load(verbose = T, file = "../data/som2.RDa")
load(verbose = T, file = "../data/som3.RDa")
load(verbose = T, file = "../data/df_stat_scale_scale.RDa")
load(verbose = T, file = "../data/df_stat_center_scale.RDa")
load(verbose = T, file = "../data/df_stat_scaled.RDa")
load(verbose = T, file = "../data/df_selec.RDa")
#plot of the learning curve of kohonen maps (distance )
#a changer
#df_stat <- df_stat_scaled #df_stat_scaled ou df_stat_scale_scale
if(df_type == "scaled") {
  df_stat <- df_stat_scaled
  som <- som1 #som1 ou som2
} else if (df_type == "not_modif") {
  df_stat <- df_stat_scale_scale
  som <- som2 #som1 ou som2
} else if (df_type == "centered") {
  df_stat <- df_stat_scale_scale
  som <- som3 #som1 ou som2 ou som3
}
```


```{r, echo = F, message = F, cache = F, fig.height=5.5, fig.width=5.5}
plot(som, type="changes", main="carte du progrès d'apprentissage")
```

La carte suivante nous indique le nombre de données captées par chaque neurone.

```{r, echo = F, cache = F, fig.height=5.5, fig.width=5.5}
plot(som, type="count", main= "carte de comptages des données captées")

```

Celle-ci nous indique la distance des données à chaque référent. Elle indique donc si les données sont proches entre elles (car un référent mesure pour chaque variable la moyenne des données qu'il a collectées)

```{r quality_map,echo = F, cache = F, fig.height = 6.5, fig.width = 6.5, fig.cap ="carte de qualité"}
#obtenir un dégradé de couleurs de bleu à rouge
coolBlueHotRed <- function(n, alpha = 1) {rainbow(n, end=4/6, alpha=alpha)[n:1]}
plot(som, type="quality", palette.name = coolBlueHotRed, main = "distance moyenne des données aux neurones")
```

### Quelques autres graphiques standards

Les graphiques suivants sont des graphiques dit "heatmap" pour chaque variable : ils permettent de voir les zones où cette variable est plus élevée ou au contraire plus basse.

```{r, echo = F, cache = F, fig.height=5.5, fig.width=5.5}
#TODO : heatmap par variable
plot(som, type = "property", property = som$codes[,1], main="heatmap de l'activité électrodermale", palette.name=coolBlueHotRed)
```


```{r, echo = F, cache = F, fig.height=5.5, fig.width=5.5}
plot(som, type = "property", property = som$codes[,2], main="heatmap de temperature", palette.name=coolBlueHotRed)
```

```{r, echo = F, cache = F, fig.height=5.5, fig.width=5.5}
plot(som, type = "property", property = som$codes[,3], main="heatmap de freq card", palette.name=coolBlueHotRed)
```

```{r, echo = F, cache = F, fig.height=5.5, fig.width=5.5}
plot(som, type = "property", property = som$codes[,4], main="heatmap de respi nettoyée", palette.name=coolBlueHotRed)
```
